臺灣基隆地方法院刑事判決
110年度易字第230號
公  訴  人  臺灣基隆地方檢察署檢察官
被      告  黃明英




選任辯護人  繆璁律師
上列被告因業務過失致重傷害案件，經檢察官提起公訴（109年
度調偵字第291號），本院判決如下：
    主    文
丙○○犯業務過失傷害致人重傷罪，免刑。 
    犯罪事實
一、丙○○係址設基隆市○○區○○○路00號「南光神經精神科醫院（
    下稱南光醫院）」之照護員，負責照護南光醫院之病患，為
    從事照護業務之人。如醫院病患經評估為「自我照顧能力缺
    失／進食」，丙○○應依醫囑及護理評估，將食物剪（剝）碎
    後，再讓病患進食；又病患家屬攜帶入院之食物能否提供予
    病患食用，及食用方式可否以「非碎食」方式，若有疑問，
    應請示院方主治醫師決定。
二、緣乙○○於民國107年4月6日上午9時許入住南光醫院。其經護
    理評估為「自我照顧能力缺失／進食」，復經醫囑應「碎食
    」，是其進食前，照護員需將乙○○欲進食之食物分撕，以利
    乙○○慢慢進食。詎丙○○擔任乙○○之照護員，應注意為乙○○提
    供食物前，將食物剪（剝）碎，又如乙○○之家屬為乙○○攜帶
    之紅豆麵包能否提供予乙○○食用，及食用方式可否為「非碎
    食」，丙○○如有疑問，應請示乙○○之主治醫師丁○○決定，且
    依當時情形，並無不能注意之情事，竟疏未注意及此，貿然
    將乙○○家屬提供，未經剪（剝）碎之紅豆麵包交予乙○○食用
    ，致乙○○於同日上午11時29分許用餐時，對未分撕之紅豆麵
    包大口進食，而於同日上午11時34分許噎住倒地。雖乙○○旋
    接受急救，迄今仍昏迷中。
二、案經甲○○代行告訴及基隆市政府警察局第四分局報告臺灣基
    隆地方檢察署檢察官偵查起訴。
    理    由
壹、程序部分：
一、本件檢察官、被告丙○○及其辯護人就以下採為判決基礎之審
    判外陳述（含書面），均未曾於言詞辯論終結前，爭執該等
    證據之證據能力或聲明異議，本院審酌上開陳述（含書面）
    作成時之情況，並無違法取證之瑕疵，認以之作為證據為適
    當，均具有證據能力。
貳、實體部分：
一、訊據被告丙○○雖就下列事實並不爭執：㈠被告丙○○係南光醫
    院之照護員，負責照護南光醫院之病患，為從事照護業務之
    人；㈡被害人乙○○於107年4月6日上午9時許入住南光醫院。
    其經護理評估為「自我照顧能力缺失／進食」，復經醫囑應
    「碎食」，被告擔任被害人之照護員；㈢被告將被害人家屬
    提供，未經剪（剝）碎之紅豆麵包交予被害人食用，致被害
    人於同日上午11時29分許用餐時，對未分撕之紅豆麵包進食
    ，而於同日上午11時34分許倒地。雖被害人旋接受急救，迄
    今仍昏迷中；但否認業務過失重傷害犯行，辯稱：我否認犯
    罪，沒有噎食窒息之事實。被告辯護人為被告辯稱：本件並
    無被害人因噎食引發窒息昏迷之事實，被害人係因自身急性
    心肌梗塞導致心臟驟停、呼吸停止，而非因噎食引發窒息及
    心臟驟停，且南光醫院院內所有醫護人員對於被害人突罹急
    性心肌梗塞的搶救也沒有違反醫療常規等語（見本院卷第41
    至53、214頁），經查：
　㈠被告上開坦承部分，業據其於本院準備程序、審理程序時均
    供承在卷，核與證人即代行告訴人甲○○於警詢及偵查中之證
    述大致相符，並有南光醫院監視錄影光碟、臺灣基隆地方檢
    察署檢察官勘驗筆錄、錄影擷圖、南光醫院病歷、財團法人
    台灣長期照護專業協會函覆之「進食、吞嚥困難照護及指導
    方案指引」、長庚紀念醫院病歷等件在卷可稽，被告上開自
    白與事實相符，堪信為真實。
　㈡被告雖以上開理由否認犯行，但有以下證據可證明本件被害
    人係因噎食引發窒息昏迷：
　1.被告因本件業務過失致重傷害案件，經被害人家屬對其提起
    民事損害賠償請求（本院109年度醫字第4號），在該案中被
    告對於被害人因食用未經撕碎之紅豆麵包產生噎食引發窒息
    昏迷等情為不爭執（見本院卷第227頁上開判決書），是被
    告已於民事訴訟中坦承該事實之存在。
　2.證人即南光醫院主治醫師丁○○於警詢中稱：「黃輔導員（即
    被告）見狀後立即通知護理站，他先用手試圖挖出林男（即
    被害人）口中異物，並將林男抱起施以哈姆立克急救法，但
    仍無法讓林男將口中異物吐出」（見107年度偵字第5091號
    卷第16頁），又於偵查中證稱：「我看到被害人時，他已經
    噎住，但是脈博很微弱……我們沒有辦法把異物挖出來，哈姆
    立克法也沒有用，且當時脈博微弱，我們唯一能做的是送到
    有氣管鏡或相關設備的大型長庚醫院」（見108年度偵續字
    第30號卷第151頁），是證人丁○○已證稱當時被害人確實因
    異物而噎住，且證人丁○○於南光醫院病歷上記載：「疑似異
    物（紅豆麵包）嗆或噎到咽喉（氣管），照服員先用手想挖
    出病患口中的異物，又施做哈姆立克急救方法，並無法將異
    物吐出（無效）」、「醫師到達活動大廳，看到病患呈現昏
    迷」、「異物噎到咽喉（氣管）」（見107年度偵字第5091
    號卷南光醫院病歷第25頁），此病歷記載與證人丁○○上開證
    述相符，益可證被害人係因噎食引發窒息昏迷。
　3.被告於警詢中稱：「當下我見乙○○小口小口的吃麵包後，我
    就去巡視其他病人了，然後過沒多久我聽到倒地聲響才發現
    乙○○噎到了」、「我見狀後立即通知護理站，再用手試圖挖
    出林男口中的異物，但是挖不出來，所以我就馬上幫林男施
    以哈姆立克急救法，但仍無法讓林男將口中異物吐出」（見
    107年度偵字第5091號卷第22頁），又於偵查中稱：「我用
    手張開被害人的嘴巴，看能不能看到紅豆麵包，因為被害人
    舌上揚，我將他舌頭下壓，看有無異物卡在喉嚨，我的手指
    沒有碰到咽喉，之後再實施哈姆立克急救」（見108年度偵
    續字第30號卷第523頁），是被告已自陳當時見到被害人噎
    到並有用手試圖挖出口中異物、施以哈姆立克急救法等情。
　4.本件於民事案件審理中，經送請衛生福利部醫事審議委員會
    鑑定，經參酌本院109年度醫字第4號原卷（含長庚醫療財團
    法人基隆長庚紀念醫院醫療影像光碟1片及其他光碟1片）、
    本院民事裁定正本2張（含其他光碟2片）、南光神經精神科
    醫院病歷影本2份後，其鑑定意見為：「十、鑑定意見：㈣⒋
    本案病人於進食過程因異物梗塞致倒地」、「十一、本案前
    次鑑定問題與鑑定意見：㈠⒈……本案病人於精神專科醫院住院
    ，當其發生口中異物梗塞呼吸道、無法呼吸倒地而無脈博時
    ……」等情，有衛生福利部110年1月6日衛部醫字第110166010
    0號函附鑑定書在卷可稽（見109年度調偵字第291號卷第47
    、51頁），是以本件經衛生福利部醫事審議委員會參閱病歷
    資料後，亦認定被害人係於進食過程因異物梗塞呼吸道而倒
    地、無法呼吸而無脈博等事實。綜上所述，由被告於警詢、
    偵查及本院民事庭中之陳述、證人丁○○於警詢、偵查中之證
    述，以及衛生福利部醫事審議委員會之鑑定，均可認定被害
    人確係因噎食引發窒息昏迷，被告上開所辯尚不足採信。
　㈢被告另以其並無義務將被害人家屬提供之食物碎食處理後再
    交給被害人食用，因家屬提供的時候就會考量到病人可否直
    接進食等語（見本院卷第217、218頁），惟證人丁○○於警詢
    中稱：「當初甲○○有交代，渠父親（即被害人）用餐時，食
    物要剪碎才能送至乙○○之餐桌上食用」（見107年度偵字第5
    091號卷第15頁）；被告亦於偵查中自稱：「當天護士有跟
    我交代，被害人需要碎食」、「我只知道護理部工作人員手
    冊，我有看過，一般沒有牙齒或吞嚥困難，才會碎食，被害
    人在吃飯前，我有問護士，護士說他需要吃碎食」等語（見
    108年度偵續字第30號卷第151、522頁），是證人丁○○已證
    稱經家屬告知被害人需碎食，被告亦自陳護士有交待被害人
    需碎食等情。又被害人於南光醫院之長期醫囑單上記載「碎
    食」，入院護理評估則記載「入院主訴：……狼吞虎嚥、容易
    嗆到……」、「飲食：碎軟食」、「護理評估：自我照顧能力
    缺失／進食；病人注意力不集中、躁動、有狼吞虎嚥用餐史
    」等情（見本院卷第228頁，本院民事庭109年度醫字第4號
    判決書記載），可見被告應確實知悉被害人應碎食，卻未遵
    醫囑，交付未經碎食之紅豆麵包，導致被害人因此噎食並引
    發窒息昏迷，被告自有違反身為照服員之照護義務而有過失
    ，不因該紅豆麵包為家屬提供而得以免除其碎食之義務。
　㈣被告辯護人另爭執被害人本件並非因吃紅豆麵包噎住而致重
    傷害，惟被告於本院民事案件（即109年度醫字第4號）　中
    ，就被害人係因被告交付未經撕碎之紅豆麵包、被害人因食
    用產生噎食引發窒息昏迷、經送醫後因缺氧性腦病變而已呈
    植物人狀態等情為不爭執（見本院卷第227頁）；而被害人
    於噎食後，被告對被害人實施哈姆立克急救法及證人丁○○對
    被害人接續實施心肺復甦術，均合於醫療常規，並無延誤或
    不當之處，與被害人經急救呈植物人狀態之結果無因果關係
    存在，亦經衛生福利部醫事審議委員會鑑定屬實（見109年
    度調偵字第291號卷第35至59頁），可見被害人確係因吃紅
    豆麵包噎住而致重傷害，且被告過失行為與被害人之重傷害
    結果間，確有相當因果關係，應屬明確。綜上，被告上開所
    辯，尚無可採。從而，本件事證已臻明確，被告犯行堪以認
    定，應依法論科。
二、論罪科刑：
  ㈠被告行為後，刑法第284條於108年5月29日修正公布施行，並
    於同年月31日生效。修正前刑法第284條規定：「因過失傷
    害人者，處6月以下有期徒刑、拘役或5百元以下罰金；致重
    傷者，處1年以下有期徒刑、拘役或5百元以下罰金。從事業
    務之人，因業務上之過失傷害人者，處1年以下有期徒刑、
    拘役或1千元以下罰金；致重傷者，處3年以下有期徒刑、拘
    役或2千元以下罰金」(前開罰金刑依刑法施行法第1條之1第
    1項、第2項前段之規定，其單位為新臺幣，數額提高為30倍
    )，而修正後刑法第284條規定：「因過失傷害人者，處1年
    以下有期徒刑、拘役或10萬元以下罰金；致重傷者，處3年
    以下有期徒刑、拘役或30萬元以下罰金」(前開罰金刑依刑
    法施行法第1條之1第1項之規定，其單位為新臺幣)。修正後
    之規定業已刪除原刑法第284條第2項對於從事業務之人所犯
    過失傷害、過失傷害致重傷等行為應論處業務過失傷害罪、
    業務過失傷害致重傷罪，亦即刑法第284條修正後，對行為
    人所犯過失傷害行為，不論行為人是否從事業務之人，均論
    以過失傷害罪、過失傷害致重傷罪，惟修正後提高法定刑為
    「1年以下有期徒刑、拘役或10萬元以下罰金」、「3年以下
    有期徒刑、拘役或30萬元以下罰金」。經比較新舊法後，修
    正後刑法第284條之法定刑度已較修正前提高，並無較有利
    於被告之情形，依刑法第2條第1項前段之規定，應適用被告
    行為時即修正前刑法第284條第2項之規定。核被告所為，係
    犯修正前刑法第284條第2項後段之業務過失傷害致人重傷罪
    。
　㈡爰審酌被告擔任南光醫院之照護員，負責照護南光醫院之病
    患，本應依醫囑及護理評估，將食物剪（剝）碎後，再讓被
    害人進食，卻將未經碎食之紅豆麵包交付被害人食用，被害
    人因此噎住而致重傷害，受有身體上痛苦及不便，所為實屬
    不該。然斟酌被告已與被害人家屬、代行告訴人達成調解，
    代行告訴人並已具狀撤回本件告訴，並表明不再追究被告之
    刑事責任，有調解筆錄、刑事撤回告訴狀在卷可稽（見本院
    卷第249至251、255頁），可認被告尚見悔意，暨衡酌被告
    自述高職畢業之教育程度、家中有父母、配偶及兩名未成年
    子女，現為南光醫院生活輔導員等一切情狀；另按刑事訴訟
    法第238 條規定得撤回告訴之人，以有告訴權並實行告訴之
    人為限，代行告訴人在訴訟上並無撤回告訴之權利（司法院
    院解字第3658號解釋參照）。本院審酌被害人因本案呈現昏
    迷狀態，無從告訴，檢察官於偵查中依職權指定被害人之女
    甲○○為代行告訴人提出告訴，有臺灣基隆地方檢察署檢察官
    107年10月24日偵訊筆錄在卷可稽（見107年度偵字第5091號
    卷第89頁），而依上開說明，代行告訴人無撤回告訴之權利
    ，然衡諸一般情形，被告本可能因被害人撤回告訴而獲不受
    理判決，卻因本案已無得撤回告訴之人，縱使被告已積極彌
    補被害人所受損害卻仍受到追訴處罰，恐與一般國民法認知
    不符，另考量被告所犯係最重本刑3年以下有期徒刑之罪，
    其係因一時疏忽而致罹刑章，且案發後與被害人家屬達成調
    解，認本案即使依刑法第59條酌減其刑，仍嫌過重，經斟酌
    被告本案犯罪情節、主觀惡性及犯後坦承犯行並盡力補償其
    所致損害等因素，認被告本案犯罪情節情顯可憫恕，爰依刑
    法第61條第1款前段之規定免除其刑。
據上論斷，應依刑事訴訟法第299條第1項前段，判決如主文。
本案經檢察官蕭擁溱提起公訴，由檢察官高永棟到庭執行職務。
中　　華　　民　　國　　111 　年　　6 　　月　　22　　日
                  刑事第二庭    法  官  李  岳
以上正本證明與原本無異。
如不服本判決應於收受送達後20日內向本院提出上訴書狀，並應
敘述具體理由；其未敘述上訴理由者，應於上訴期間屆滿後20日
內向本院補提理由書(均須按他造當事人之人數附繕本)「切勿逕
送上級法院」。
中　　華　　民　　國　　111 　年　　6 　　月　　22　　日
                                書記官  白豐瑋
附錄本案論罪科刑法條：
修正前中華民國刑法第284條
因過失傷害人者，處6月以下有期徒刑、拘役或5百元以下罰金，
致重傷者，處1年以下有期徒刑、拘役或5百元以下罰金。
從事業務之人，因業務上之過失傷害人者，處1年以下有期徒刑、拘役或1千元以下罰金，致重傷者，處3年以下有期徒刑、拘役或2千元以下罰金。